臺灣高雄地方法院刑事判決　　　　　　 95年度簡上字第926號
上　訴　人
即　被　告　乙○○
上列上訴人因傷害案件，不服臺灣高雄地方法院鳳山簡易庭95年
度簡字第3156號中華民國95年6 月30日第一審判決（聲請簡易判
決處刑案號：臺灣高雄地方法院檢察署95年度偵字第7279號），
提起上訴，本院管轄之第二審合議庭判決如下：
    主  文
原判決撤銷。
乙○○傷害人之身體，累犯，處有期徒刑月，如易科罰金，以
銀元佰元即新臺幣玖佰元折算壹日。扣案之折疊短刀壹把，沒
收之。
    事  實
一、乙○○前因竊盜案件，經臺灣屏東地方法院以90年度易字第
    869 號判決判處有期徒刑7 月確定，甫於民國（下同）91年
    6 月29日執行完畢。詎其仍不知悔改，於94年11月14日晚上
    10時10分許，在高雄縣大寮鄉「吉祥市場」內之門牌號碼鳳
    林四路12之4 號建物之包廂KTV 內，因細故與丙○○發生口
    角，竟出於傷害之犯意，自其右褲口袋內拿出其所有之折疊
    短刀1 把（非屬槍砲彈藥刀械管制條例所管制之刀械），丙○○見狀即逃跑，惟不慎跌坐在地，乙○○竟趁丙○○跌坐
    在地時，持刀劃傷丙○○之額頭、背部，致其受有頭部外傷
    併前額深撕裂傷（15公分×3 公分）及右背部撕裂傷（2.5
    公分×0.5 公分）之傷害。丙○○受傷後血流滿面，逃向路
    旁攔下計程車，乙○○竟仍不甘罷手，追至該計程車後車廂
    處，見丙○○搭車離去，始離開現場。嗣於同日晚上10時20
    分，乙○○在高雄縣大寮鄉○○路與青山街口之宣武停車場
    ，復因細故而持其所有之長型掃刀1 把（非屬槍砲彈藥刀械
    管制條例所管制之刀械），與甲○○發生衝突，經警據報到
    場處理，並扣得前揭折疊短刀及長型掃刀各1 把，甲○○始
    未受傷。
二、案經丙○○訴由高雄縣政府警察局林園分局報告臺灣高雄地
    方法院檢察署檢察官聲請簡易判決處刑。
    理  由
壹、證據能力部分：
一、按「被告以外之人於審判外之言詞或書面陳述，除法律有規
    定者外，不得作為證據。」刑事訴訟法第159條第1項固定有
    明文。惟按「被告以外之人於審判外之陳述，雖不符前四條
    之規定，而經當事人於審判程序同意作為證據，法院審酌該
    言詞陳述或書面陳述作成時之情況，認為適當者，亦得為證
    據。當事人、代理人或辯護人於法院調查證據時，知有第
    159條第1項不得為證據之情形，而未於言詞辯論終結前聲明
    異議者，視為有前項之同意。」刑事訴訟法第159條之5亦定
    有明文。本件證人丙○○、陳友仁於警詢中之陳述、瑞生醫
    院出具之診斷證明書1 紙，雖分屬被告以外之人於審判外之
    言詞或書面陳述，惟檢察官及被告於本院調查證據時，均知
    有上情而未於言詞辯論終結前聲明異議，本院審酌上開筆錄
    及診斷書作成時，較無人情施壓或干擾，亦無不當取供或利
    誘之情形，認為以之作為本案之證據亦屬適當，是前開證人
    丙○○、陳友仁於警詢中之陳述及瑞生醫院之診斷證明書1
    紙，依刑事訴訟法第159 條之5 之規定，自得為證據，合先
    敘明。
二、次按，被告以外之人於偵查中向檢察官所為陳述，除顯有不
    可信之情況者外，得為證據，刑事訴訟法第159條之1第2項
    亦定有明文。蓋因檢察官與法官同為司法官署，且檢察官代
    表國家偵查犯罪，依法有訊問被告、證人及鑑定人之權力，
    且須對被告有利、不利之情形均應注意，況徵諸實務運作，
    檢察官實施刑事偵查程序，亦能恪遵法定程序之要求，不致
    有違法取證情事且可信度極高，是被告以外之人前於偵查中
    已具結而為證述，除反對該項供述得具有證據能力之一方，
    已釋明「顯有不可信之情況」之理由外，不宜以該證人未能
    於審判中接受他造之反對詰問為由，即遽指該證人於偵查中
    之陳述不具證據能力，方符前揭法條之立法意旨。是證人丙○○於檢察官95年3 月17日偵查時所為陳述 (見95年度偵字
    第7297號卷第14頁)， 被告於本院96年1 月25日審判期日表
    明對於證人丙○○在偵查中之陳述沒有意見，並未曾提及檢
    察官在偵查時，對上揭證人丙○○有何不法取供之情形，是
    上揭證人丙○○之陳述，客觀上並無顯不可信之情況，其於
    偵查中之證詞自具有證據能力，併予敘明。
三、末按，刑事訴訟法第159 條之4 規定，除前3 條之情形外，
    下列文書亦得為證據：(一)除顯有不可信之情況外，公務員職
    務上製作之紀錄文書、證明文書。(二)除顯有不可信之情況外
    ，從事業務之人於業務上或通常業務過程所須製作之紀錄文
    書、證明文書。(三)除前2 款之情形外，其他於可信之特別情
    況下所製作之文書。此係因公務員職務上製作之紀錄文書或
    證明文書，係公務員依職權所為，與其責任、信譽攸關，若
    有錯誤、虛偽，公務員可能因此擔負刑事及行政責任，且該
    等文書經常處於可能受公開檢查之狀態，其正確性及真實之
    保障極高；另從事業務之人在業務上或通常業務過程製作之
    上開文書，因係於通常業務上不間斷而規律之記載，一般均
    有會計等人員校對，記錄時亦無預見日後將作為證據之偽造
    動機，其虛偽之可能性較小，且如讓製作者以口頭方式在法
    庭上再重述過去之事實或數據，實際上有其困難，二者具有
    一定程度之不可代替性，是除非有顯不可信之情況外，上開
    公務文書或業務文書應均具有證據能力；又與上開公務文書
    或業務文書同具有可信性之官方公報、統計表、體育紀錄、
    學術論文及家譜等文書，除非均有顯不可信之情況外，基於
    同一理由，亦應具有證據能力。查本件卷附之瑞生醫院住院
    病歷影本 (丙○○)、 高雄縣政府警察局林園分局扣押筆錄
    、高雄縣政府警察局林園分局忠義派出所扣押物品目錄表各
    1 份，分別係從事業務之人在業務上或通常業務過程製作之
    文書、公務員職務上製作之文書，經查均無顯不可信之情況
   ，上開文書自均具有證據能力，亦予敘明。
貳、實體部分：
一、訊據被告即上訴人乙○○坦承其持折疊短刀刺傷丙○○之事
    實，惟其上訴意旨辯稱：是丙○○先出手打伊，伊才拿出腰
    間的折疊短刀刺傷丙○○，其係出於正當防衛等語。惟查，
    證人丙○○於94年11月16日警詢時指訴：「當時我在吉祥市
    場KTV 蘋果廳內與同事共四人在內聊天、唱歌，而我當時欲
    至外面廁所，出來蘋果廳外，適巧遇上乙○○，他向我打招
    呼，而後即邀我至蘋果廳隔壁之葡萄廳內聊天、唱歌，我隨
    即答應與他進入葡萄廳內。坐了約二分鐘許，然後我即回至
    蘋果廳。再約過了五分鐘，因桌上之小菜已快吃完，我於是
    至外面櫃檯處找老闆要點菜，豈料該老闆．．．認定我與乙○○係朋友，於是拜託我去向乙○○說他們所消費的葡萄廳
    之鐘點費已到時間，是否繼續消費？我於是將此話轉述予乙○○知道，而後我看他臉色很不高興，隨即自其右褲口袋內
    取出預藏之折疊式尖刀乙把，很憤怒將刀子欲刺向我，我因
    害怕，於是想要逃跑，但是跑沒幾步，卻因跌倒被乙○○追
    上而刺傷我。」等語 (見警詢筆錄)； 於檢察官95年3 月17
    日偵查中亦證稱：「我一開始有與他打招呼，在KTV 內老闆
    娘有要我向被告詢問是否還要再消費，我去轉達老闆娘的意
    思，但被告卻很不高興。之後持刀要殺我，我為了閃避卻跌
    倒坐在地面上，我所造成的額頭傷害是我跌坐在地上時，被
    告持刀傷害到的。我從地上爬起來後，並告訴被告我的額頭
    在流血了，但被告還是持刀朝我的方向走過來，並邊罵三字
    經。我後來就跑離現場．．．到市場口攔了一輛計程車要離
    開，但當時被告還是追趕到計程車的後車廂處。」、「我背
    部還有受傷，縫了三、四針。」等語。核與證人陳友仁於94
    年11月22日警詢時之證述：「於94年11月14日22時10分，在
    高雄縣大寮鄉○○村○○○路12之4 號 (吉祥市場內)， 當
    時我正在吉祥市場包廂KTV 蘋果廳內與同事共四人在內聊天
    、唱歌，案發當時我正從包廂KTV 蘋果廳內走出，正想外出
    上廁所時，正巧目賭整個案發經過。」、「當時我看見該名
    男子正從其右褲口袋內取出預藏之折疊式尖刀乙把，很憤怒
    將刀子欲刺向丙○○，當時我心想要上前問清楚到底是因何
    事情？正當我欲上前之時，該名男子即以迅速之動作，作勢
    要以其所持之刀子追殺丙○○，丙○○因害怕，於是一路逃
    跑，但是看到丙○○跑沒幾步路，卻因跌倒被該男子追上，
    而將丙○○額頭刺傷。」等語相符 (見警詢筆錄)。 足認本
    件係被告因細故即持刀刺傷丙○○，並非丙○○先動手毆打
    被告，被告空言主張正當防衛，顯無足採。況且，退一步言
    之，被告於本院96年1 月25日審理時亦坦承：「因為他 (丙○○)將 我推倒，我跟他說你不要再碰我，不然你試試看，
    但是他還是推我，所以我就拿刀出來。」等語 (見審判筆錄
    )， 則被害人丙○○縱有先推被告之事實，惟被害人丙○○
    推倒被告之後，其對被告之不法侵害行為業已過去，被告竟
    於不法侵害行為完成之後，再持折疊式短刀刺傷害被害人丙○○，其仍不得主張正當防衛。此外，復有瑞生醫院之診斷
    證明書1 紙及住院病歷影本 (丙○○)、 高雄縣政府警察局
    林園分局扣押筆錄、高雄縣政府警察局林園分局忠義派出所
    扣押物品目錄表各1 份、現場照片3 張、折疊短刀之照片5
    張附卷及1 折疊短刀1 把扣案可佐，被告犯行洵堪認定。至
    於，被告雖聲請傳喚本件案發當時在場之朋友為證，惟其並
    未提供其朋友之年籍資料，本院自無從傳訊；且本件事證已
    臻明確，業如前述，本院亦認無傳訊之必要，附此敘明。
二、按刑法於94年1月7日修正，同年2月2日公布，並於95年7月1
    日施行，而新修正刑法第2條第1項之規定，係規範行為後法
    律變更所生新舊法律比較適用之準據法，於新法施行後，應
    適用新法第2條第1項之規定，為「從舊從輕」之比較。且比
    較時應就罪刑有關之共犯、未遂犯、想像競合犯、牽連犯、
    連續犯、結合犯，以及累犯加重、自首減輕暨其他法定加減
    原因 (如身分加減)與加減例等一切情形，綜其全部罪刑之
    結果而為比較，再適用有利於行為人之法律處斷 (最高法院
    85年度台上字第757號判決要旨、最高法院95年5月23日95年
    第8次刑事庭會議決議參照)。茲比較新、舊法如下：
  (一)被告行為時，刑法第277 條第1 項所定之法定本刑，其中關
    於罰金之最低額度，依刑法第33條第5 款規定：罰金：一元
    以上。另依現行法規所定貨幣單位折算新臺幣條例第2 條之
    規定，折算為新臺幣後，為三元以上。而被告行為後，94年
    1 月7 日修正，同年2 月2 日公布，並於95年7 月1 日施行
    之刑法第33條第5 款規定：罰金，新臺幣一千元以上，以百
    元計算之。比較新、舊法之結果，95年7 月1 日修正前之刑
    法第277 條第1 項之法定刑，就罰金部分，其最低度為新臺
    幣三元，而95年7 月1 日修正後之刑法第277 條第1 項之法
    定刑，就罰金部分，其最低度為新臺幣一千元，以修正前之
    刑法第277 條第1 項之規定較有利於被告。
  (二)又按，「行為後法律有變更者，適用行為時之法律。但行為
    後之法律有利於行為人者，適用最有利於行為人之法律。」
    此為刑法第2 條第1 項揭示之法律變更從舊從輕原則，規範
    目的在於避免惡化行為人之法律地位，致其受行為時無法預
    見之刑罰處罰，故該條文「法律」之解釋限於「刑罰法律」
    （釋字第103 號解釋、最高法院51年台非字第76號判例參照
    ），循此意旨，則該條文之「變更」當限於「影響整體刑罰
    權規範內容利或不利」之變更（最高法院8 5 年度台上字第
    105 號判決參照），始合其規範目的，且限於裁判時與行為
    時所應適用之同一法律（條）之法定刑已有所變更之情形，
    若非同一法律，且不影響刑罰權利或不利變更時，則僅生擇
    一適用之問題，並無從輕原則之適用（最高法院89年度台上
    字第1373號判決參照）。查被告行為時，刑法第277 條第1
    項之法定本刑，其中關於罰金部分，依罰金罰鍰提高標準條
    例第1 條前段規定，就其原定數額提高為10倍 (中華民國72
    年7 月27日司法院、行政院令發布，並自72年8 月1 日起施
    行：「依戡亂時期罰金罰鍰提高標準條例 (80年5 月6 日修
    正名稱為罰金罰鍰提高標準條例)第1條前段及第3 條規定將
    刑法定有罰金各條之罰金數額，均提高為10倍)。 及依現行
    法規所定貨幣單位折算新臺幣條例第2 條規定，以新臺幣元
    之3 倍計算，換言之，被告行為時之刑法第277 條第1 項之
    法定本刑，就罰金部分，經折算為新臺幣後，為原定罰金數
    額之30倍；而被告行為後，依95年6 月14日公布之刑法施行
    法第1 條之1 規定，中華民國94年1 月7 日刑法修正施行後
    ，刑法分則編所定罰金之貨幣單位為新臺幣 (第1 項)。94
    年1 月7 日刑法修正時，刑法分則編未修正之條文定有罰金
    者，自94年1 月7 日刑法修正施行後，就其數額提高為30倍
    。但自72年6 月26日至94年1 月7 日新增或修正之條文，就
    其所定數額提高為3 倍 (第2 項)。 查刑法第277 條第1 項
    自72年6 月26 日 至94年1 月7 日間並無修正，是依據前揭
    刑法施行法第1 條之1 之規定，刑法第277 條第1 項之法定
    本刑，自95年7 月1 日起，其罰金單位改為新臺幣，並就原
    訂數額提高為30 倍 ，與刑法施行法第1 條之1 修訂前之數
    額並無不同。是刑法施行法第1 條之1 施行後，罰金刑貨幣
    單位雖有「銀元」、「新臺幣」之更異，惟適用結果之罰金
    額度則無二致，就罰金法定刑提高之「刑罰權規範內容」並
    無利或不利變更，自不生新、舊法之比較問題。本院復審酌
    刑法施行法第1 條之1 增訂之立法理由謂：「依94年1 月
    7 日修正之刑法第33條第5 款規定，罰金貨幣單位已改為新
    臺幣，刑法分則編各罪所定罰金之貨幣單位，自應配合上開
    規定修正，爰為第1 項規定。刑法24年施行後，為解決國
    民所得經濟水準已大幅提昇問題，有關罰金與罰鍰倍數之調
    整及銀元與新臺幣之折算標準，訂有「罰金罰鍰提高標準條
    例」及「現行法規所定貨幣單位折算新臺幣條例」，除罰金
    以一銀元折算三元新臺幣外，並將72年6 月26日以前修正之
    刑法部分條文罰金數額提高為10倍；其後修正者則不再提高
    倍數，亦即刑法分則各罪罰金數額視前開情形分別提高為30
    倍或3 倍。考量新修正之刑法施行後，不再適用「現行法規
    所定貨幣單位折算新臺幣條例」，為使罰金數額趨於一致，
    避免衍生新舊法比較適用問題，以緩和實務適用法律之衝擊
    ，於不變動罰金數額之前提下，爰為第2 項規定。」等語，
    顯見立法者有意以刑法施行法第1 條之1 之規定取代，「罰
    金罰鍰提高標準條例」及「現行法規所定貨幣單位折算新臺
    幣條例」之規定。是以，刑法施行法第1 條之1 公布施行之
    後，自應適用刑法施行法第1 條之1 規定，附此敘明。
  (三)被告乙○○前因竊盜案件，經臺灣屏東地方法院以90年度易
    字第869 號判決判處有期徒刑7 月確定，甫於91年6 月29
    日執行完畢，此有臺灣高等法院被告前案紀錄表1份在卷可
    稽。茲被告於5 年以內再故意犯本件有期徒刑以上之罪，不
    論依修正前之刑法第47條，或修正後之刑法第47條第1 項之
    規定，均構成累犯，是對被告而言，新修正之刑法第47條第
    1 項規定，並無較為有利。
  (四)綜合上述，就本案而言，比較新、舊法之結果，仍以被告行
    為時之刑法規定較有利於行為人，自應依刑法第2 條第1 項
    前段規定，一體適用修正前之刑法第277 條第1 項、第47條
    之規定。
三、核被告所為，係犯修正前刑法第277 條第1 項之傷害罪，被
    告前因竊盜案件，經臺灣屏東地方法院以90年度易字第869
    號判決判處有期徒刑7 月確定，甫於91年6 月29日執行完畢
    ，此有臺灣高等法院被告前案紀錄表、臺灣高雄地方法院檢
    察署檢察官刑案資料查註紀錄表各1 份在卷可查，其於上開
    有期徒刑執行完畢後，5 年內再故意犯本件有期徒刑以上之
    罪，為累犯，應依修正刑法第47條之規定，加重其刑。原審
    以被告罪證明確，予以論罪科刑，固非無見。惟原審漏未認
    定被告持上開折疊短刀，刺傷丙○○之背部，致其受有右背
    部撕裂傷（2.5 公分×0.5 公分）之事實，亦未認定上開折
    疊短刀係被告所有之物之事實，與事實不符，尚有可議之處
    ；被告以其係正當防衛為由，據以提起上訴，雖無理由，惟
    原審判決既有前開瑕疵，自應由本院予以撤銷改判。爰審酌
    被告因一時爭執，即當眾持刀傷害告訴人丙○○，且利用被
    害人丙○○跌坐在地，並無反抗能力之時著手傷害被害人，
    且丙○○受傷後血流滿面，逃向路旁攔計程車時，竟仍不甘
    罷手，追至該計程車後車廂處，見丙○○搭車離去，始離開
    現場，其惡性實屬重大；且被告犯罪後僅坦承部分犯行，態
    度欠佳，及其迄今未與告訴人和解，造成告訴人傷害而無法
    彌補等一切情狀，量處如主文所示之刑。雖原審漏未審酌被
    告持刀刺傷丙○○之背部，致其受有右背部撕裂傷（2.5 公
    分×0.5 公分）之事實，亦未考量被告利用被害人丙○○跌
    坐在地，並無反抗能力之時著手傷害被害人，且丙○○受傷
    後血流滿面，逃向路旁攔計程車時，被告竟仍不甘罷手，追
    至該計程車後車廂處，見丙○○搭車離去，始離開現場，其
    惡性重大等情事，量刑原屬過輕，尚有未洽；惟因本件係被
    告提起上訴，且本院認原審適用之法條並無違誤，是依刑事
    訴訟法第370 條前段規定，本院不得諭知較重於原審判決之
    刑，故仍量處如主文所示之刑，附此敘明。又本件被告犯罪
    時之刑法第41條第1 項前段規定：「犯最重本刑為5 年以下
    有期徒刑以下之刑之罪，而受6 個月以下有期徒刑或拘役之
    宣告，因身體、教育、職業、家庭之關係或其他正當事由，
    執行顯有困難者，得以1 元以上3 元以下折算1 日，易科罰
    金。」，另依現行法規所定貨幣單位折算新臺幣條例第2 條
    規定，現行法規所定金額之貨幣為圓、銀元或元者，以新臺
    幣元之3 倍計算，及依修正前罰金罰鍰提高標準條例第2 條
    （現已刪除）規定，依刑法第41條易科罰金者，就其原定數
    額提高為100 倍折算1 日，故被告行為時之易科罰金折算標
    準，得以銀元100 元以上300 元以下折算1 日，經折算為新
    臺幣後，應以新臺幣300 元以上900 元以下折算1 日。惟95
    年7 月1 日修正公布施行之刑法第41條第1 項前段則規定：
    「犯最重本刑為5 年以下有期徒刑以下之刑之罪，而受6 個
    月以下有期徒刑或拘役之宣告者，得以新臺幣1000元、2000
    元或3000元折算1 日，易科罰金。」比較修正前後之易科罰
    金折算標準，以95年7 月1 日修正公布施行前之規定，較有
    利於被告，則應依刑法第2 條第1 項前段，適用修正前刑法
    第41條第1 項前段規定，定其折算標準。是本件並依修正前
    刑法第41條第1 項前段、修正前罰金罰鍰提高標準條例第2
    條（現已刪除）、現行法規所定貨幣單位折算新臺幣條例第
    2 條規定，諭知易科罰金之折算標準。扣案之折疊短刀1 把
    ，既係被告隨身攜帶之物，堪認為被告所有之物，且該折疊
    短刀係供被告犯本件傷害犯行所用之物，自應依刑法第38條
    第1 項第2 款規定，宣告沒收之。至於，扣案之長型掃刀1
    把（非屬槍砲彈藥刀械管制條例所管制之刀械），被告於本
    院96年1 月25日審理時坦承係其自家中取出之物，亦應為被
    告所有之物，惟被告雖持上開長型掃刀與案外人甲○○發生
    爭執，但並未致案外人甲○○受有傷害，我國刑法既不處罰
    傷害未遂之行為，上開長型掃刀自不得宣告沒收 (最高法院
    76年度台上字第6790號判決要旨參照)， 應退回由移案機關
    為適法之處理。
據上論斷，應依刑事訴訟法第455 條之1 第1 項、第3 項、第
369 條第1 項前段、第364 條、第299 條第1 項前段，刑法2 條
第1 項前段、第277 條第1 項、修正前刑法第47條、修正前刑法
第41條第1 項前段、刑法施行法第1 條之1 ，修正前罰金罰鍰提
高標準條例第2 條（現已刪除）、現行法規所定貨幣單位折算新
臺幣條例第2 條，判決如主文。
本案經檢察官丁○○到庭執行職務。
中　　華　　民　　國　　96　　年　　2　　月　　8　　日
                      刑事第九庭 審判長法  官  王啟明
                                       法  官  謝梨敏
                                       法  官  陳建和
以上正本證明與原本無異。
不得上訴。
中　　華　　民　　國　　96　　年　　2 　　月　　8 　　日
                                       書記官  林姵妤
